臺灣高雄地方法院刑事判決　　　　　　　 94年度訴字第164號
公　訴　人　臺灣高雄地方法院檢察署檢察官
被　　　告　己○○○　男　25.
選任辯護人　秦德進律師
　　　　　　許惠珠律師
上列被告因偽造文書等案件，經檢察官提起公訴（93年度偵字第
13829 號），被告於本院準備程序進行中，就被訴事實為有罪之
陳述，經本院告知簡式審判程序意旨，並聽取公訴人及被告之意
見後，本院合議庭裁定由受命法官獨任依簡式審判程序審理，判
決如下：
    主  文
己○○○以乘他人急迫，貸以金錢，而取得與原本顯不相當之重
利為常業，處有期徒刑陸月，如易科罰金以佰元折算壹日。扣
案之帳冊伍本、收入明細表柒張、月份報表柒張，均沒收；又行
使偽造私文書，足以生損害於公眾及他人，處有期徒刑月，如
易科罰金，以佰元折算壹日。和信電訊股份有限公司0000
000000號行動電話服務申請書壹件上「申請人簽章」欄偽
造之「葉恩彰」簽名壹枚、手機折價券兩年約同意書壹件上「申
請人或代理人親簽」欄及「立同意書人」欄偽造之「葉恩彰」簽
名各壹枚，均沒收。應執行有期徒刑捌月，如易科罰金，以佰
元折算壹日。扣案之帳冊伍本、收入明細表柒張、月份報表柒張
、和信電訊股份有限公司0000000000號行動電話服務
申請書壹件上「申請人簽章」欄偽造之「葉恩彰」簽名壹枚、手
機折價券兩年約同意書壹件上「申請人或代理人親簽」欄及「立
同意書人」欄偽造之「葉恩彰」簽名各壹枚，均沒收。
    事  實
一、己○○○基於常業重利之犯意，自民國92年9 月間起，在高
    雄縣、市地區，以散發金控信貸融資公司專員「林永光」名
    片宣傳或透過朋友介紹之方式，招徠不特定人向其借款，貸
    款方式係以10日為1 期，每次貸款金額為新臺幣（下同）1
    萬元至3 萬元不等，且要求貸款人提供借據（依實際借款金
    額填載）、本票（如借1 萬元，須簽發面額3 萬元之本票）
    及身分證影本以為擔保，先後乘丙○○、戊○○等如附表一
    所示之人及其他不特定人急迫之際，貸以金錢，而收取月息
    30分即週年利率百分之360 之利息共1,852,900 元（詳如附
    表二所示），與原本顯不相當之重利，並恃以為生，以之為
    常業。
二、己○○○明知其於93年5 月間某日，在高雄市○○路一二三
    撞球場內，拾獲之葉恩彰身分證影本及駕駛執照影本各1 張
    ，係離本人所有之物，竟意圖為自己不法之所有，將之侵占
    入己，並於93年5 月8 日，未經葉恩彰同意或授權，即持上
    開葉恩彰之身分證影本，前往位於高雄市○○路之和信電訊
    股份有限公司林森特約服務中心，冒用葉恩彰之名義，在該
    公司行動電話服務申請書上之申請人簽章欄、手機折價券兩
    年約同意書上之立同意書人欄偽造「葉恩彰」之簽名各1 枚
    、2 枚，連同上開葉恩彰之身分證影本，向不知情之該中心
    承辦人員申辦行動電話門號而行使之，致使該承辦人員誤以
    為係葉恩彰本人申請行動電話門號而陷於錯誤，核發交付門
    號0000000000號行動電話門號SIM 晶片卡及OKWAP 廠牌某型
    行動電話1 支予己○○○，足以生損害於葉恩彰及和信電訊
    股份有限公司對於行動電話通信、收費管理之正確性。己○○○於取得上開門號及行動電話後，即基於意圖為自己不法
    利益之概括犯意，連續撥打使用，自93年5 月10日起至93年
    5 月25日止，共撥打40通電話，以此方式使和信電訊股份有
    限公司傳信系統陷於錯誤，誤認其係該行動電話持有人葉恩
    彰所使用，予以接收而為其提供通話服務，而藉此詐取通訊
    免繳納通信費用之財產上不法利益合計507 元。嗣因葉恩彰
    於93年5 月26日接獲和信電訊股份有限公司催收電話費，始
    報警查悉上情，並經警於93年7 月7 日，前往高雄市○○區
    ○○街12號11樓己○○○住處搜索，扣得己○○○所有之「
    金控信貸融資公司專員林永光」名片1 張、手機3 支、收入
    明細表7 張、月份報表7 張及如附表一所示之借款人之本票
    、借據、身分證影本等資料。
三、案經葉恩彰訴由高雄市政府警察局三民第一分局移送臺灣高
    雄地方法院檢察署檢察官偵查後起訴。
    理  由
一、按除被告所犯為死刑、無期徒刑、最輕本刑為3 年以上有期
    徒刑之罪或高等法院管轄第1 審案件者外，於第1 次審判期
    日前之準備程序進行中，被告先就被訴事實為有罪之陳述時
    ，審判長得告知被告簡式審判程序之旨，並聽取當事人、代
    理人、辯護人及輔佐人之意見後，裁定進行簡式審判程序，
    刑事訴訟法第273 條之1 第1 項定有明文。經核本件被告己○○○所犯係死刑、無期徒刑、最輕本刑為3 年以上有期徒
    刑以外之罪，其於準備程序中就被訴事實為有罪之陳述，經
    法官告知簡式審判程序之旨，並聽取公訴人及被告之意見後
    ，本院合議庭認宜進行簡式審判程序，爰依首揭規定合議裁
    定由受命法官獨任進行簡式審判程序，合先敘明。
二、上開事實，業據被告己○○○供承不諱，核與證人即借款人
    丙○○、戊○○於警詢時所述借款情節（見本院卷第31頁至
    第34頁）；證人即被冒名人葉恩彰於警詢時所述遭冒名申請
    行動電話使用情節相符（見警詢第4 頁至第6 頁），並有「
    金控信貸融資公司專員林永光」名片1 張、手機3 支、收入
    明細表7 張、月份報表7 張、和信電訊股份有限公司身分證
    件被盜用申報書影本1 件、通話明細1 件、和信電訊股份有
    限公司0000000000號行動電話服務申請書1 紙、手機折價券
    兩年約同意書影本1 件、電信費帳單影本1 件、如附表一所
    示之借款人之本票、借據、身分證影本等物件資料扣案可資
    佐證。是被告自白顯與事實相符，應堪採信。
三、論罪及科刑之理由─
  (一)按刑法上所謂常業犯，指反覆以同種類行為為目的之社會活
    動之職業性犯罪而言，至於犯罪所得之多寡，是否恃此犯罪
    為唯一之謀生職業，則非所問，縱令兼有其他職業，仍無礙
    於該常業犯罪之成立（最高法院85年台上字第510 號判例參
    照）；又常業重利罪，並非以對於特定人乘機利用及行為人
    別無其他職業為必要，只須明知社會上有因急迫而舉債濟急
    ，及因輕率或無經驗而從事舉債之情形，預定苛刻條件，對
    於一般人具有犯罪之概括犯意，一俟他人告貸，藉以博取重
    利，並以此為常業，即足當之（最高法院89年台上字第1363
    號、91年台上字第3516號判決同此見解），本件被告以金控
    信貸融資公司專員林永光身分，以散發名片、朋友介紹等方
    式，對不特定急需用錢之人放款，而其放款方式係以每借款
    1 萬元，10日即收取利息1 千元之情，已如前述，以之核算
    ，其週年利率達360 ％，顯然超出民間借貸習慣及金融機構
    放貸利率甚多，而與原本顯不相當，此觀諸其於短短半年內
    即獲利逾180 餘萬元自明，再觀諸被告於警詢中所述：「（
    問：警方進入你房間搜索時，你主動供述何事？）警方進入
    我房間內問我從事何業，我主動供述我兼差經營小額金錢借
    貸，金額都是在壹至萬元。我並主動拿出帳本及借貸資料
    交給警方」等語（見警卷第2 頁反面），顯見被告有賴此重
    利犯行以維生之意，是被告於犯罪事實一所為，係犯刑法第
    345 條之常業重利罪。
  (二)次按行動電話SIM 識別卡，具有通訊使用之價值，社會交易
    模式中亦常見電信公司舉行特殊門號之公開標售，且在一定
    條件下具有可轉讓性，具有一定之財產價值，依電信公司一
    般定型化契約之約定，雖行動電話門號SIM 識別卡之所有權
    屬於電信公司本身，然仍得因私下為出售、轉讓行為而造成
    事實上所有權之移轉，而為刑法中財產性犯罪之客體。被告
    明知未經葉恩彰之同意，先偽造前開行動電話服務申請書及
    手機折價券兩年約同意書，再檢附上開侵占取得之葉恩彰身
    分證影本，持以申辦行動電話門號及行動電話機，因此詐得
    上開0000000000號門號SIM 晶片卡及行動電話，足以生損害
    於葉恩彰及和信電訊股份有限公司對於行動電話通信、收費
    管理之正確性，核被告於犯罪事實二所為，係犯刑法第337
    條侵占離本人人所持有之物罪、第216 條、第21 0條之行使
    偽造私文書罪及第339 第1 項之詐欺取財罪。另被告撥打使
    用該門號行動電話，因此詐得免繳通信費用之不法利益，則
    係犯刑法第339 條第2 項之詐欺得利罪。被告於行動電話服
    務申請書及手機折價券兩年約同意書上偽造葉恩彰簽名之行
    為，乃偽造私文書之部分行為；其偽造私文書後持以行使，
    其偽造之低度行為為行使之高度行為所吸收，均不另論罪。
    被告同時偽造上開行動電話服務申請書及手機折價券兩年約
    同意書之行為，係屬單一犯意之接續行為，為接續犯。又被
    告先後多次免費撥打電話之犯行，時間緊接，方法相同，係
    觸犯構成要件相同之罪，顯係基於概括犯意為之，應依連續
    犯規定論以一罪。被告所犯上開侵占遺失物罪、行使偽造私
    文書罪、詐欺取財及詐欺得利四罪間，有方法結果之牽連關
    係，應從一重之行使偽造私文書罪處斷。公訴意旨雖未論及
    被告涉犯詐欺取財罪嫌，惟此部分已據起訴書犯罪事實記載
    明確，且與起訴之部分有牽連犯之裁判上一罪關係，本院自
    應併予審判，併此敘明。
  (三)綜上，被告所犯犯罪事實一、二之罪間，犯意各別，行為互
    殊，應予分論併罰。審酌被告正值青年，竟不思循正途獲致
    財富，反從事貸放高利，牟取不法暴利，短短半年之內，獲
    利即達180 餘萬元，非但造成借款人財產、精神上損害，且
    嚴重破壞金融秩序，足以危害社會秩序，又為一己之私利，
    侵占離葉恩彰所持有之物，再持以冒用葉恩彰名義申辦行動
    電話，造成葉恩彰之困擾，亦影響通信之正常秩序，所犯情
    節非輕，惟念其詐取免費通訊之不法利益僅507 元，所得非
    多及犯後坦承犯行，態度尚佳等一切情狀，分別量處如主文
    所示之刑，並各諭知易科罰金之折算標準，再定其應執行之
    刑。扣案之金控信貸融資公司專員林永光名片1 張、帳冊5
    本、收入明細表7 張、月份報表7 張，均為被告所有，且係
    供被告犯罪所用之物，已經被告供述甚明（見警卷第2 頁反
    面、第3 頁；偵卷第6 頁；本院卷第86頁），均依刑法第38
    條第1 項第2 款規定，併予宣告沒收。又被告用以申請上開
    行動電話之行動電話服務申請書及手機折價券兩年約同意書
    均已持交和信電訊股份有限公司，自非被告所有之物，惟該
    申請書上申請人簽章欄偽造之「葉恩彰」簽名1 枚及該同意
    書申請人或代理人親簽欄、立同意書人欄偽造之「葉恩彰」
    簽名各1 枚，均應依刑法第219 條之規定予以宣告沒收。至
    於其他如附件一所示之扣案資料，均係各該借款人借款時簽
    立及交付予被告充作借款擔保或證明之用，而扣案之手機3
    支係被告向友人借得之物，均據被告供明在卷（見警卷第3
    頁、偵卷第6 頁、本院卷第85頁），且手機3 支亦無證據可
    資證明係屬被告所有，另和信電訊股份有限公司身分證件被
    盜用申報書影本1 件，係被害人葉恩彰前往和信電訊股份有
    限公司申辦之資料，又通話明細1 件、電信費帳單影本1 件
    ，均係被害人葉恩彰名義，亦非被告所有，是前開物品應認
    均非屬被告所有之物，爰不併為沒收之諭知。
據上論斷，應依刑事訴訟法第273 之1 第1 項、第299 條第1 項
前段，刑法第216 條、第210 條、第59條、第339 條第1 項、第
2項 、第345 條、第55條、第51條第5 款、第41條第1 項前段、
第2 項、第219 條、第38條第1 項第2 款，罰金罰鍰提高標準條
例第1 條前段、第2 條，判決如主文。
本案經檢察官癸○○到庭執行職務。
中　　華　　民　　國　　94　　年　　5 　　月　　16　　日
                  刑事第十七庭  法　官  李麗珠
以上證明與原本無異。
如不服本判決，應於判決送達後10日內，向本院提出上訴狀。
                                書記官  趙美玲
中　　華　　民　　國　　94　　年　　5 　　月　　16　　日
附錄本案判決論罪科刑法條：
刑法第210條
  偽造、變造私文書，足以生損害於公眾或他人者，處5 年以下
  有期徒刑。
刑法第216條
  行使第210 條至第215 條之文書者，依偽造、變造文書或登載
  不實事項或使登載不實事項之規定處斷。
刑法第337條
  意圖為自己或第三人不法之所有，而侵占遺失物、漂流物或其
  他離本人所持有之物者，處5百元以下罰金。
刑法第344條
  乘他人急迫、輕率或無經驗，貸以金錢或其他物品，而取得與
  原本顯不相當之重利者，處1 年以下有期徒刑、拘役或科或併
  科1 千元以下罰金。
刑法第345條
  以犯前條之罪為常業者，處5 年以下有期徒刑，得併科3 千元
  以下罰金。
刑法第339條第1項
  意圖為自己或第三人不法之所有，以詐術使人將本人或第三人
  之物交付者，處5 年以下有期徒刑、拘役或科或併科1 千元以
  下罰金。
附表一：
┌──┬────┬──────────────────┐
│編號│借款人　│扣案資料                            │
├──┼────┼──────────────────┤
│一　│甲○○　│朱田八身分證影本壹張、朱田斌名片壹張│
│    │        │、朱田地之地址條壹張、和解書壹張、讓│
│    │        │渡書壹張、朱田界之行動電話明細單壹張│
│    │        │、繳費單壹張                        │
├──┼────┼──────────────────┤
│二　│丙○○　│和解書壹張                          │
├──┼────┼──────────────────┤
│三　│壬○○　│壬○○身分證影本壹張、戶口名簿影本壹│
│    │        │件、邱梅華所胝台灣電力公司電費通知及│
│    │        │收據聯壹張、讓渡書壹張、房屋租賃契約│
│    │        │書壹件、本票肆張、借款借據貳張      │
├──┼────┼──────────────────┤
│四  │辛○○  │辛○○駕駛執照貳張、身分證影本正、反│
│    │        │面各壹張、本票伍張、借款借據肆張    │
├──┼────┼──────────────────┤
│五  │乙○○  │乙○○身分證壹張、本票張、毛嘉良身│
│    │        │分證影本壹張、車輛取回同意書壹張、委│
│    │        │託切結書壹張、汽車讓渡書壹張、質借切│
│    │        │結書壹張、典押同意書壹張、分期車讓渡│
│    │        │證明書壹張、汽車買賣合約書壹張、房屋│
│    │        │租賃契約書壹張、借款借據張、建物所│
│    │        │有權狀影本壹張、土地所有權狀影本貳張│
│    │        │、勞工保險卡影本壹張                │
├──┼────┼──────────────────┤
│六  │戊○○  │借款借據貳張、和解書壹張            │
├──┼────┼──────────────────┤
│七  │丁○○  │房屋租賃契約書壹件、和解書貳張      │
├──┼────┼──────────────────┤
│八  │庚○○  │庚○○名片壹張、身分證影本壹張、本票│
│    │        │貳張、房屋租賃契約書壹張、借款借據壹│
│    │        │張、和解書壹張                      │
├──┼────┼──────────────────┤
│九  │子○○  │本票張、借款借據張、和解書壹張、│
│    │        │讓渡證書壹張、子○○身分證影本壹張  │
└──┴────┴──────────────────┘
附表二：
┌──┬────────┬─────────┐
│編號│時間（民國）　  │利息收入（新臺幣）│
├──┼────────┼─────────┤
│一　│93年1月         │325500元          │
├──┼────────┼─────────┤
│二  │93年2月         │322200元          │
├──┼────────┼─────────┤
│三  │93年3月         │300300元          │
├──┼────────┼─────────┤
│四  │93年4月         │388550元          │
├──┼────────┼─────────┤
│五  │93年5月         │283150元          │
├──┼────────┼─────────┤
│六  │93年6月         │233200元          │
└──┴────────┴─────────┘
